【裁判字號】    89,訴,1533
【裁判日期】    890810
【裁判案由】    返還不當得利
【裁判全文】
臺灣臺北地方法院民事判決  八十九年度訴字第一五三三號
    原      告  乙○○
    訴訟代理人  張家聲律師
    被      告  甲○○      住台北市○○街六一巷十三號
    訴訟代理人  徐松龍律師
右當事人間請求返還不當得利事件，本院判決如左：
    主    文
被告應給付原告新台幣壹佰壹拾貳萬伍仟零貳元，及自民國八十八年四月十九日起至
清償日止按年息百分之五計算之利息。
訴訟費用由被告負擔。
本判決於原告以新台幣拾柒萬元或同面額之世華聯合商業銀行可轉讓定期存單供擔
保後，得假執行。被告如於假執行程序實施前，以新台幣壹佰壹拾貳萬伍仟零貳元為
原告預供擔保，得免為假執行。
    事    實
甲、原告方面：
一、聲明：除供擔保金額外，如主文所示。
二、陳述：
  （一）兩造均係亞邁海運承攬運送有限公司（下稱亞邁公司）股東，並同於亞邁公
        司任職，民國（下同）八十八年三月間，被告因長期業務績效未達公司要求
        ，而萌生離職之意，並願將其出資讓與原告，計算方法係將亞邁公司資本額
        七百五十萬元分為七份，每份一百零七萬一千四百二十元，由被告取得一份
        ，另加計被告八十七年因業績不佳，經股東會議決停止分配紅利一年，該年
        按年息百分之五計算之利息即五萬三千五百七十三元，合計一百一十二萬五
        千零二元，原告並依約將該款項匯入被告帳戶。然被告於八十八年四月十七
        日又向原告表示其雖自亞邁公司離職，惟仍欲保留其於亞邁公司之出資，並
        承諾願將其所收受原告購買其出資之價款於同年四月十九日前匯還。詎屢經
        催討，被告均推託不願返還，是依不當得利及契約關係提起本件訴訟。
  （二）對被告抗辯之陳述：被告雖主張系爭款項為亞邁公司與被告間之債權債務關
        係，與原告無涉，惟匯付該筆款項予被告之人為原告，且被告書記「本人甲
        ○○同意將亞邁海運承攬運送有限公司（乙○○）所匯入金額壹佰壹拾貳萬
        伍仟貳元於年４月日匯回同一帳號，帳戶號碼000000000000，特立此據
        甲○○４\」等語足憑，而上揭兩造約定匯款之帳號，亦為原告所有之萬
        泰商業銀行帳戶號碼，均足證該筆款非僅與亞邁公司無涉，且債權債務關係
        確係存在在兩造之間。
三、證據：提出亞邁公司股東名單、匯款單、被告書立之書據、存證信函、存摺等影
          本各一件。
乙、被告方面：
一、聲明：
  （一）原告之訴駁回。
  （二）如受不利之判決，願供擔保免為假執行。
二、陳述：
  （一）原告主張系爭金額係購買被告所有亞邁公司股權之價金，應負舉證責任。兩
        造間既從未成立任何契約關係，原告焉能解除契約？
  （二）原告所提出之書據，依其上之記載顯示，系爭金額係亞邁公司所匯入，被告
        乃允諾匯還亞邁公司，故實為被告與亞邁公司間之債權債務關係，要與原告
        無涉。況被告書立上述書據同日，原告嗣以亞邁公司負責人地位，亦請被告
        簽認系爭金額為亞邁公司匯給被告之金錢，益見系爭金額純屬被告與亞邁公
        司間之債權債務關係。是不論原告或被告所提出由被告所簽立之書據，均為
        被告與亞邁公司間之關係，與原告無涉，茍上揭證物所示之金錢，純係兩造
        私人間之紛爭，原告對於被告所交付之上揭證物內容記載係與亞邁公司間所
        涉之金錢關係，豈會無異議收受之理？足見原告先後收受被告書立之書據，
        係以亞邁公司負責人之身分代為法律行為。
  （三）況所謂股本分七份，亦與股權登記不符；而被告所收受由亞邁公司匯入之款
        項，係亞邁公司所給予之紅利，其中包括相當於股本之金額再加利息。
  （四）至原告起訴狀稱被告長期業績不佳，並經股東會議議決停止分配紅利一年云
        云，非僅不實，亦與本件並無關係。
三、證據：提出被告書立之書據影本一件。
    理    由
一、本件原告起訴主張：兩造均係亞邁公司股東，八十八年三月間，被告將其出資讓
    與原告，並加計利息，合計一百一十二萬五千零二元，原告並依約將該款項匯入
    被告帳戶，然被告於八十八年四月十七日又向原告表示其仍欲保留其於亞邁公司
    之出資，並承諾願將其所收受原告購買其出資之價款於同年月十九日前匯還，詎
    嗣後被告不願返還，是依不當得利及契約關係請求等語。被告則以：兩造間並未
    成立任何契約，原告無從解除契約；且系爭金額係亞邁公司所匯入，被告乃允諾
    匯還亞邁公司，原告係以亞邁公司負責人之身分代為法律行為，是系爭金額與原
    告無涉等語置辯。
二、原告主張被告於八十八年三月間，曾由匯款收受一百一十二萬五千零二元，及被
    告為亞邁公司股東之事實，業據其提出世華聯合商業銀行匯出匯款回條及亞邁公
    司董事、股東登記名單為證，並為被告所不爭執，堪信為真實。又就原證三及被
    證一之書據，被告除主張被證一中間計算部份為原告所書寫外，對其餘記載及被
    告簽名，確係被告所親為之事實，並不爭執，應堪信此二份書據，確係被告所簽
    立。
三、原告主張兩造原約定由原告購買被告股份，加計八十七年度利息，故由原告匯款
    予被告，嗣因被告欲保留股份，故同意將該款項匯回。被告雖辯稱此金額純係被
    告與亞邁公司間之關係，與原告無涉，惟查：
  （一）被告所簽立之書據有原證三及被證一共二件，而其中原證三係由原告所持有
        ，被證一則由被告所持有。姑先不論其上所載之內容，係被告同意將系爭款
        項匯回予原告或亞邁公司，亦不論原告係基於自己地位或亞邁公司法定代理
        人地位，由被告雖簽立有上揭二件書據，卻僅將原證三交與原告之事實觀之
        ，應認被告所承諾並發生法律效果者，係以原證三上所記載之內容為準，而
        非依被證一之記載為準。
  （二）又被告雖以原證三上記載「本人甲○○同意將亞邁海運承攬運送有限公司（
        乙○○）所匯入金額壹佰壹拾貳萬伍仟貳元於年４月日匯回同一帳號，
        帳戶號碼000000000000，特立此據甲○○４\」等語，主張其僅係同意將
        系爭款項匯回亞邁公司，惟就何以在該書據緊鄰「亞邁海運承攬運送有限公
        司」等字之上方另以括號書寫原告姓名（乙○○）三字，卻始終未能提出合
        理說明；次查，被告雖主張系爭款項係亞邁公司所匯入，惟原證三上端即附
        有世華聯合商業銀行匯出匯款憑條影本，其上載明系爭款項係原告所匯入，
        故被告簽立原證三時應即有此認識；另查帳戶號碼000000000000係原告於萬
        泰商業銀行之活期儲蓄存款帳號，並非亞邁公司所有之帳戶，此業據原告提
        出存摺為證，並為被告所不爭執。若以上揭所述原證三書有原告姓名、被告
        有認識系爭款項係原告所匯入、及此帳號係原告所有等之事實綜合觀之，即
        足見被告簽立原證三之真意，並非將系爭款項匯回予亞邁公司，而係匯回予
        原告，故於其上以括號加註原告姓名以資明確甚明。被告雖就此辯稱其簽立
        原證三時，並不知該帳號係屬原告所有云云，然查依一般銀行匯款實務，若
        銀行查核結果發現匯款帳號與帳戶名稱不符，將無法完成匯款動作，而必須
        再做確認及補正，是若依被告之主張，其依約匯款時帳戶名稱（亞邁公司）
        與帳戶號碼（原告所有）勢必無法同一，而難以順利匯款，惟兩造既為亞邁
        公司負責人及股東，並執行實際業務，均為經營從事商業嫻熟之人，對牽涉
        百餘萬元之爭執，原告自無可能蓄意提供無法匯款之帳戶名稱與帳戶號碼供
        被告匯款之用，而自陷於無法收取匯款之困境，因此兩造於協議期間，自必
        對帳戶號碼及帳戶名稱之同一，有所認識，是被告就此所辯，顯無足採。
  （三）被告雖另辯稱原告所稱股份分為七份與公司出資額登記資料不符；又系爭款
        項係亞邁公司發放之紅利，被證一上原告所書立之計算式係代表亞邁公司賺
        有相當於股本之金額，並加計利息，總和為紅利之意思云云（八十九年七月
        二十七日言詞辯論筆錄）。惟查：原告所主張之系爭款項計算方式，與被證
        一上所記載之計算式完全相符；而被告所稱系爭款項係屬亞邁公司所分派之
        紅利，不僅未能舉證，且其主張亞邁公司賺有相當於股本之金額，並加計利
        息，總和紅利即為系爭款項之事實，亦顯與常情不合；另被告雖辯稱原告所
        主張股份分為七份與公司出資額登記資料不符，惟於前揭主張系爭款項來源
        時，卻又以一百零七萬一千四百二十九元，即公司出資額登記七百五十萬元
        分為七份，為其股本，前後所述顯然矛盾。是則被告就此所為之抗辯，顯係
        臨訟杜撰之詞，洵無所採。
四、綜上所述，被告所辯均無足採，原告主張之事實，堪以採信。從而，原告依不當
    得利及契約關係，請求原告給付一百一十二萬五千零二元，及自八十八年四月十
    九日起，依年息百分之五計算之利息，為有理由，應予准許。
五、兩造陳明願供擔保，聲請宣告假執行或免為假執行，經核並無不合，爰分別酌定
    相當之擔保宣告之。
六、本案事證已臻明確，兩造其餘攻擊防禦方法及所提之證據，核與判決結果無影響
    ，毋庸一一論述，附此敘明。
七、結論：本件原告之訴為有理由，依民事訴訟法第七十八條，第三百九十條第二項
    、第三百九十二條判決如主文。
中      華      民      國    八十九    年      八      月      十      日
                                            民  事  第  六  庭
                                            審  判  長  法  官  鄭  純  惠
                                                        法  官  劉  坤  典
                                                        法  官  林  鴻  達
右為正本係照原本作成
如對本判決上訴，須於判決送達後廿日內向本院提出上訴狀
中      華      民      國    八十九    年      八      月      十      日
                                                    法院書記官  林秀娥


司法院資訊處製作；財團法人民間司法改革基金會備份。
